【裁判字號】    95,台上,2225
【裁判日期】    951005
【裁判案由】    清償借款
【裁判全文】
最高法院民事判決            九十五年度台上字第二二二五號
上  訴  人  甲○○
訴訟代理人  陳益盛律師
            楊承彬律師
上  訴  人  乙○○
訴訟代理人  施瑞章律師
上  訴  人  丁○○
法定代理人  庚○○
上 列二 人
共      同
訴訟代理人  鐘登科律師
上  訴  人  丙○○  住台灣省台中市○○路111巷1號
            戊○○  住同上市○○○○街186號
            己○○  住同上市○○○路150號8樓之1
上列當事人間請求清償借款事件，兩造對於中華民國九十三年七
月二十八日台灣高等法院台中分院第二審判決（九十二年度重上
字第一四八號），各自提起上訴，本院判決如下：
    主  文
原判決除假執行部分外廢棄，發回台灣高等法院台中分院。
    理  由
按債權人以各連帶債務人為共同被告提起給付之訴，被告一人提
出非基於其個人關係之抗辯為「有理由」者，對於共同被告各人
即屬必須合一確定，自有民事訴訟法第五十六條第一款規定之適
用。本件上訴人乙○○、丁○○對於原審判決提起上訴並提出非
基於其個人關係之抗辯經查為「有理由」，其上訴之效力應及於
未提起上訴之同造共同訴訟人丙○○、戊○○、廖文禛（原判決
誤載為廖文禎），爰將之併列為上訴人。又上訴人戊○○係民國
七十四年十一月二十五日出生，現已成年，有訴訟能力，應由其
自行承當訴訟。毋庸再贅列因其母即對造上訴人甲○○之聲請，
所選任之黃國成為其特別代理人之必要。均先予敘明。
其次，上訴人甲○○起訴主張：伊前於八十三年三月二十五日、
四月二十三日，向訴外人第七商業銀行股份有限公司（下稱第七
商銀）之前身，即保證責任台中市第七信用合作社（下稱第七合
作社）貸得新台幣（下同）五千萬元、一千五百萬元（合計六千
五百萬元），悉數借與對造上訴人之被繼承人廖增國。嗣伊與第
七合作社達成「借新還舊」之協議，以伊提供土地一筆作為擔保
，並擔任借款人廖增國之連帶保證人；及自任借款人之方式，由
廖增國與伊於同年十二月二十七日，各向第七合作社借款四千四
百五十萬元、六千五百五十萬元（合計一億一千萬元），除清償
伊上開舊欠外，另代償廖增國對第七商銀之五十萬元債務。其後
第七合作社於八十六年九月一日改制為第七商銀，因相關貸款業
務規定變更，伊又於八十七年一月二十六日與第七商銀協議，由
伊單獨為該一億一千萬元之借款人，再以「借新還舊」之方式，
清償伊及廖增國之六千五百五十萬元及廖增國之四千四百五十萬
元舊欠，伊與廖增國因此約定，新借一億一千萬元之利息，由廖
增國負責支付予第七商銀。詎自廖增國於九十年八月十六日死亡
後之同年九月起之利息，即無人支付，對造上訴人乙○○以次五
人（下稱乙○○等五人）既均為廖增國之法定繼承人，自應（依
繼承之法律關係）連帶負擔廖增國之債務。為此依民法第二百三
十三條第一項但書、第四百七十七條、第一百七十六條、第一百
七十九條、修正前民法第三百十二條、第七百四十九條之規定，
求為命對造乙○○等五人連帶給付伊一億一千萬元，及其中五千
萬元自九十年十二月十四日起，其餘六千萬元自九十二年四月二
十四日起，加付法定遲延利息之判決〔原審判命上訴人乙○○等
五人連帶給付上訴人甲○○四千四百五十萬元，及自九十年十二
月十四日起加付法定遲延利息，駁回甲○○其餘請求。甲○○上
訴第三審，聲明乙○○等五人連帶再給付六千五百五十萬元及自
九十年十二月十四日起加付法定遲延利息。其中關於以六千萬元
本金計算自九十年十二月十四日起至九十二年四月二十三日止之
法定遲延利息部分，核屬上訴聲明之擴張，本院已另以裁定駁回
。至於甲○○另請求一億一千萬元應自九十年九月一日起至九十
年十二月十三日止計付利息部分，業經第一審判決其敗訴確定〕
。
上訴人丁○○、丙○○、己○○均未作何聲明或陳述。上訴人戊
○○雖同意上訴人甲○○之請求，惟以伊已限定繼承為辯。至上
訴人乙○○則以：廖增國與甲○○間同居數十年之久，雙方並無
借貸關係存在。甲○○既為其二人所經營富王企業集團（下稱富
王集團）總經理，系爭一億一千萬元又均匯入富王集團所屬公司
帳戶內，其即係以總經理身分籌措該集團所屬公司之營運資金，
自難認係受廖增國個人之委任而處理委任事務，或為廖增國無因
管理事務，或廖增國因此受有不當得利。縱甲○○有於八十七年
一月二十六日交付廖增國四千四百五十萬元，仍屬其與廖增國間
之債務承擔或其他法律關係，或無法效意思之行為，究非代廖增
國清償債務。此外，甲○○亦未證明曾於八十三年十二月二十七
日代廖增國清償積欠第七商銀之五十萬元債務。其請求伊為連帶
給付，均屬無理等語，資為抗辯。
原審就乙○○等五人應連帶給付甲○○四千四百五十萬元本息部
分，廢棄第一審所為甲○○敗訴之判決，改判乙○○等五人如數
給付，並維持第一審駁回甲○○請求乙○○等五人連帶再給付六
千五百五十萬元本息之判決，駁回甲○○該部分之上訴，係以：
乙○○等五人為訴外人廖增國之繼承人。甲○○前於八十三年三
月二十五日，向第七合作社借得五千萬元中之七百萬元、四千三
百萬元，已分別匯入廖增國及廖增國擔任負責人之富王百貨育樂
股份有限公司（下稱富王育樂公司）設於華南商業銀行中港分行
之第二二二之八號帳戶（下稱第二二二之八號帳戶）、第三六八
之一號帳戶（下稱第三六八之一號帳戶）內。其於同年四月二十
三日另向該合作社借得之一千五百萬元，亦經匯入第二二二之八
號帳戶內。嗣與改制後之第七商銀協議以「借舊還新」方式，單
獨向第七商銀借款一億一千萬元，用以清償上開六千五百萬元，
及廖增國對第七商銀之四千四百五十萬元借款債務等事實，經查
固屬實在。惟依證人盧美雲證稱：甲○○與廖增國之前述借款，
均係供富王集團使用等語，參以該第二二二之八號帳戶係廖增國
提供予富王集團使用，及廖增國將所貸得之款項，多匯入富王集
團所屬公司帳戶內等情，足見甲○○與廖增國係基於與富王集團
間內部關係，始各自具名與第七商銀締結消費借貸契約，難認彼
此間有消費借貸之合意。尚不因廖增國將設於台灣土地銀行中港
分行之第六七六之八號帳戶（下稱第六七六之八號帳戶），提供
富王集團使用，而開立支票支付第七商銀借款利息，即謂甲○○
與廖增國間有借貸關係存在。甲○○聲請訊問證人林馨燕，以證
明其與廖增國間有借貸關係存在，核無必要。又甲○○並未舉證
證明受廖增國個人之委任而處理向第七商銀借貸之事務，且其向
第七商銀先後借得之五千萬元、一千五百萬元，均係為富王集團
調度資金而匯入富王集團之帳戶內，亦難認係為廖增國處理委任
事務而負擔該六千五百萬元債務。縱甲○○與廖增國因同為富王
集團之實際經營者，為富王集團調度資金，由甲○○舉債代償以
廖增國名義所積欠第七商銀之四千四百五十萬元債務，該款項仍
難認係受廖增國委任處理事務而支出之必要費用。是甲○○與廖
增國各自向第七商銀借得之六千五百萬元、四千五百萬元，既均
供富王集團使用，甲○○自無為廖增國無因管理，或廖增國因而
受有不當得利之情事。甲○○依消費借貸、委任、無因管理、不
當得利及繼承之法律關係，請求廖增國之繼承人即乙○○等五人
連帶給付一億一千萬元之本息，即屬無理。至於甲○○提供所有
土地為廖增國向第七商銀借款四千四百五十萬元之擔保，並擔任
連帶保證人，嗣經甲○○以「借新還舊」方式，單獨向第七商銀
借款一億一千萬元，而清償廖增國之該借款債務，使廖增國之是
項債務歸於消滅部分，甲○○依修正前民法第三百十二條規定及
繼承之法律關係，請求乙○○等五人連帶給付該四千四百五十萬
元本息，為有理由。另甲○○未能證明有代償廖增國對第七商銀
所負之其他五十萬元債務，其依代償之法律關係，請求乙○○等
五人連帶給付該款項之本息，即屬不應准許等詞，為其判斷之基
礎。
查甲○○前於八十三年三月二十五日向第七合作社借得五千萬元
中之七百萬元、四千三百萬元，已分別匯入廖增國及廖增國擔任
負責人之訴外人富王育樂公司之第二二二之八號、第三六八之一
號帳戶內；其於同年四月二十三日另向第七合作社所貸得之一千
五百萬元，亦匯入該第二二二之八號帳戶內，均為原審所認定之
事實。果爾，甲○○據此主張：伊與廖增國約定，全數一億一千
萬元借款之利息，均由廖增國負向第七商銀清償之責等情（一審
卷第一宗一七八頁），並提出廖增國以第六七六之八號帳戶所開
立之支票，支付利息之銀行對帳單及貸款繳息收據為證（同上卷
宗二○九頁至二一一頁）。暨其另主張：「乙○○等人於台灣台
中地方法院（下稱台中地院）九十二年度重家訴字第一號請求分
配夫妻財產事件之起訴狀及附件，承認第二二二之八號、第六七
六之八號帳戶，為廖增國之私人帳戶，而主張分配其二分之一財
產」等語（原審卷二五一、二五二頁），亦有該起訴書及附件（
同上卷二七九頁至二八四頁）可稽等情。則甲○○與廖增國間就
上開「六千五百萬元」，是否確無消費借貸之關係存在？非無再
事斟酌之餘地。原審未遑詳予調查審認，又置甲○○所舉聲請訊
問證人林馨燕之證據方法於不顧，遽認該借款僅係為富王集團所
調度之資金，而為甲○○敗訴之判決，已嫌速斷。又甲○○就其
主張：廖增國於八十三年十二月二十七日向第七商銀借得之四千
四百五十萬元，非但未用以清償對伊之六千五百萬元借款，甚而
伊尚貸予廖增國五十萬元，用以清償其原先對第七商銀之負債等
語（一審卷第一宗二五五頁），已提出第七合作社取款憑條及轉
帳傳票為憑（同上卷宗二○三至二○五頁、二○七頁）。原審恝
置不論，疏未說明其取捨意見，反以甲○○未能證明其有代廖增
國清償該五十萬元債務為由，為甲○○不利之判決，亦有判決不
備理由之違法。其次，繼承人得限定以因繼承所得之遺產，償還
被繼承人之債務。繼承人有數人，其中一人為前項限定之繼承時
，其他繼承人視為同為限定之繼承。民法第一千一百五十四條第
一、二項定有明文。準此，限定繼承之繼承人，就被繼承人之債
務，既僅負以繼承遺產為限度之有限責任，則於限定繼承之債權
人起訴為請求時，如繼承人提出限定繼承之抗辯，法院即祇能為
保留之給付（於繼承遺產之限度內為給付）判決，不得命為超過
繼承所得之給付。查上訴人乙○○於其被繼承人廖增國死亡後，
為聲請辦理限定繼承而檢附另件台中地院九十年度繼字第六七六
號准上訴人戊○○限定繼承裁定，向第一審法院聲請閱卷（一審
卷第一宗八九頁至九二頁），其後更具狀向法院呈報為限定繼承
之抗辯（同上卷第二宗一四八頁）。依上說明，乙○○等五人倘
確已依法定程序為限定繼承，於甲○○起訴請求渠等為給付時，
法院自僅得命其於繼承遺產限度內為給付之判決。乃原審置乙○
○之上開抗辯於不論，於未詳為調查審認前，逕命乙○○等五人
為無保留給付之判決，於法即有違誤。兩造上訴論旨，各自指摘
原判決對其不利部分為不當，求予廢棄，非無理由。
據上論結，本件兩造之上訴均有理由。依民事訴訟法第四百七十
七條第一項、第四百七十八條第二項，判決如主文。
中    華    民    國  九十五  年    十    月    五    日
                      最高法院民事第四庭
                          審判長法官  蘇  茂  秋
                                法官  蘇  達  志
                                法官  陳  碧  玉
                                法官  王  仁  貴
                                法官  劉  靜  嫻
      本件正本證明與原本無異
                                      書  記  官
中    華    民    國  九十五  年    十    月   二十   日
                                                      ｊ


司法院資訊處製作；財團法人民間司法改革基金會備份。
